【裁判字號】    90,上更(三),38
【裁判日期】    900717
【裁判案由】    返還土地
【裁判全文】
臺灣高等法院民事判決                        九十年度上更(三)字第三八號
      上   訴   人  丙○○○.
      法 定代理 人  吳那高
      被 上 訴  人  甲○○
                    乙○○
右當事人間返還土地事件，上訴人對於中華民國八十二年九月二十七日臺灣板橋地方
法院八十二年度訴字第五六一號第一審判決提起上訴，經最高法院第三次發回更審，
本院判決如左：
      主      文
上訴駁回。
第二審及發回前第三審訴訟費用由上訴人負擔。
      事實及理由
甲、程序方面：
一、按團體組織而具備一定之名稱、事務所、目的、獨立之財產者，為非法人團體，
    而非法人團體設有代表人或管理人者，有當事人能力，民事訴訟法第四十條第三
    項定有明文。本件上訴人為團體組織，有特定之名稱及事務所，以祭祀祖先為其
    目的，有獨立之財產，並設有委員會管理事務，此為上訴人所自認（見本院更(二)
    卷第十三頁），自屬非法人團體。上訴人雖辯稱其從未依章程運作云云，係其內
    部事務有無違背章程之問題，對於上訴人之非法人團體地位，不生影響。
二、上訴人訂有組織章程，並推舉五位常務董事，然迄未依該章程選任董事長，本院
    前審依被上訴人等之聲請，裁定指定吳那高為上訴人之特別代理人，本件自應以
    吳那高為上訴人之法定代理人（見本院更(一)卷第一九四、一九五頁），惟訴外人
    黃劍雄係上訴人創辦人黃建國之子，此為兩造所不爭執，依該組織章程第六條「
    創辦人或其繼承人為當然之常務之董事，由常務董事推選一人為董事長，綜理會
    務，對外代表本公祠，其餘常務董事襄助董事長處理日常事務」之規定，黃劍雄
    為當然常務董事，則在上訴人尚未選出董事長前，黃劍雄自得對外代表上訴人，
    是原審訴訟程序以黃劍雄為上訴人之法定代理人，並無不合。況上訴人於原審及
    本院前審並未就被上訴人等起訴列黃劍雄為其法定代理人提出異議，並為言詞辯
    論，難認對上訴人有何審級之不利益情形，自無廢棄原判決發回原法院之必要。
    上訴人於本院主張原判決以黃劍雄為其法定代理人為不合法，求予廢棄發回，即
    非可採。
乙、實體方面：
一、本件被上訴人等主張：坐落台北縣板橋市○○○段一九一之二二三號土地（下稱
    系爭土地）係被上訴人等共有，上訴人所有門牌號碼台北縣板橋市○○路○段四
    四三巷五七號之建物，詳如原判決附圖所示Ａ部分面積三四點七一平方公尺，Ｂ
    部分面積九一點六七平方公尺，Ｃ部分面積三點八四平方公尺，無權占用系爭土
    地，拒不拆遷，被上訴人等自得本於民法第七百六十七條物上請求權之規定，求
    為判命上訴人拆屋還地等情。並聲明駁回上訴人之上訴。
二、上訴人則以：其於民國五十四年間向訴外人張邱秋購買系爭土地，並建有祠堂即
    系爭建物，惟屢次請求將系爭土地所有權辦理移轉登記，均未獲置理。嗣張邱秋
    竟與其女婿邱進益、子張坤河、張坤河之內弟楊敏章及被上訴人等通謀而為虛偽
    之意思表示，先後以買賣為原因，由張邱秋於六十三年間將系爭土地移轉登記予
    邱進益，邱進益於六十四年間移轉登記予張坤河，張坤河於七十七年間移轉登記
    予楊敏章，楊敏章再於同年間移轉登記予被上訴人等。上開買賣行為均屬無效，
    系爭土地仍屬張邱秋所有，被上訴人實際上未取得系爭土地之所有權，上訴人占
    有系爭土地有正當權源，並非無權占有等語，資為抗辯。並聲明(一)原判決廢棄。
    (二)被上訴人在第一審之訴及假執行之聲請均駁回。
三、查被上訴人主張系爭土地為其等所共有，已據提出土地登記簿謄本附卷為證，上
    訴人辯稱被上訴人等係與前手即訴外人張邱秋、張坤河、邱進益、楊敏章共同通
    謀為虛偽之意思表示，將系爭土地以買賣為原因輾轉登記為被上訴人等共有，其
    彼此間之買賣行為均無效，被上訴人等並未取得系爭土地之所有權等語。則兩造
    爭執要旨乃在於被上訴人是否為本件系爭土地之所有權人，上訴人是否無權占有
    。
四、按「土地法所為之登記有絕對之公信力，縱使債務人之處分有無效之原因，在債
    權人未提起塗銷登記之訴，並得有勝訴之確定判決以前，其登記仍不失其效力。
    ：：：」又「如行政處分確係有效存在，雖內容不當或違法，而在上級官署未依
    訴願程序撤銷以前，司法機關亦不能否認其效力。：：：」最高法院五十年台上
    字第九六號及五十二年台上字第六九四號分別著有判例。查系爭土地現既登記為
    被上訴人所共有，為兩造所不爭，並有系爭土地登記簿謄本附原審卷第六九頁可
    稽，即令其登記有無效之原因，揆諸前揭判例意旨，在未因塗銷登記之訴敗訴確
    定，而被塗銷登記或經上級官署依訴願程序撤銷登記以前，被上訴人仍為系爭土
    地之所有權人，難認其無請求上訴人拆屋還地之權利，上訴人援引最高法院三十
    三年上字第四九八三號，及同年上字第五０六號判例認被上訴人係惡意取得，依
    法無效，其所有權不受保障云云，惟查上訴人對被上訴人輾轉買賣均係通謀取得
    物權有惡意並未舉證以實其說，況此二判例係指主張權利之人如對登記為所有權
    人請求塗銷登記之訴時可得援用之根據，上開二判例尚不得據為逕行否定所有權
    登記之物權效力，本件係被上訴人基於所有權訴請拆屋還地訴訟，並非真正權利
    人訴請塗銷所有權登記訴訟，抗辯均無可採，應認被上訴人之主張為真實。至上
    訴人抗辯其係向訴外人張邱秋購買一節，依債之相對性，其僅得向張邱秋請求損
    害賠償，不得據此拒絕拆屋還地，附此敘明。
五、從而，被上訴人依民法第七百六十七條之規定，求為判命上訴人拆除系爭房屋返
    還基地，洵屬有據，原審判決被上訴人勝訴，核無違誤，上訴論旨，仍執陳詞，
    斤斤指摘原判決不當，聲明廢棄改判，為無理由，應予駁回上訴。
六、本件事證已臻明確，兩造其餘之攻防方法與判決結果不生影響，無庸逐一論述，
    併此敘明。
丙、據上論結，本件上訴為無理由，依民事訴訟法第四百四十九條第一項、第七十八
    條，判決如主文。
中    華    民    國    九  十    年      七      月      十    七      日
                              民事第八庭
                                  審判長法  官  鄭  三  源
                                        法  官  王  淇  梓
                                        法  官  郭  松  濤
右正本係照原本作成。
如不服本判決，應於收受送達後二十日內向本院提出上訴書狀，其未表明上訴理由者
，應於提出上訴後二十日內向本院補提理由書狀（均須按他造當事人之人數附繕本）
上訴時應提出委任律師或具有律師資格之人之委任狀；委任有律師資格者，另應附具
律師及格證書及釋明委任人與受任人有民事訴訟法第四百六十六條之一第一項但書或
第二項（詳附註）所定關係之釋明文書影本。
中    華    民    國    九  十    年      七      月      十    九      日
                                        書記官  方  素  珍
附註：
民事訴訟法第四百六十六條之一（第一項、第二項）：
對於第二審判決上訴，上訴人應委任律師為訴訟代理人。但上訴人或其法定代理人具
有律師資格者，不在此限。
上訴人之配偶、三親等內之血親、二親等內之姻親，或上訴人為法人、中央或地方機
關時，其所屬專任人員具有律師資格並經法院認為適當者，亦得為第三審訴訟代理人
。


司法院資訊處製作；財團法人民間司法改革基金會備份。
